臺灣高雄地方法院刑事判決　　　　　 95年度交簡上字第313號
上　訴　人　臺灣高雄地方法院檢察署檢察官
被　　　告　乙○○
上列上訴人因被告過失傷害案件，不服本院交通法庭95年度交簡
字第1950號中華民國95年9 月29日第一審簡易判決（聲請簡易判
決處刑案號：95年度偵字第12258 號），提起上訴，本院管轄之
第二審合議庭判決如下：
    主  文
原判決撤銷。
乙○○因過失傷害人，致重傷，處有期徒刑壹年，減為有期徒刑
陸月，如易科罰金，以銀元參佰元即新臺幣玖佰元折算壹日。
    事  實
一、乙○○明知其並未考取重型機車駕駛執照，亦明知酒後駕車
    易肇事致生危險，且飲酒後吐氣時酒精成份達每公升0.25毫
    克以上者，不得駕車，到達每公升0.55毫克以上者，駕車則
    有危害公共安全之虞。竟於民國 (下同)94 年8 月4 日20時
    許，在高雄縣旗山鎮圓潭村某處飲用啤酒約6 至8 罐後，已
    達無法安全駕駛之程度，仍於同日22時許，酒後騎乘車號
    NL6-297 號重型機車 (車主登記名稱：緯楠車業行)， 沿高
    雄縣旗山鎮○○路南往北方向行駛，途經旗甲路四段680 號
    前，因不勝酒力而未注意車前狀況，且原應遵守在劃有分向
    限制線之路段，不得駛入來車之車道內，行車速度依肇事地
    點之速限標誌之規定應低於每小時60公里，而依當時情形又
    無不能注意之情事，竟疏未留意前方路況及減速，即逕行以
    時速70、80公里之速度逆向行駛在對向車道上，致其機車與
    行駛在對向車道、由甲○○所騎乘車號K32-877 號重型機車
    發生碰撞，甲○○因而受有蜘蛛膜下出血併動脈瘤破裂並導
    致多重智能障礙之難治之傷害、及創傷性海綿體頸動脈廔管
    、頭部外傷併臉部挫傷、右手撕裂傷之傷害。乙○○於肇事
    後，經高雄縣政府消防局之救護車載往高雄縣旗山醫院急救
    ，於有偵查犯罪權限之機關發覺其上開過失致重傷害犯罪之
    前，主動向前往醫院詢問案情之高雄縣政府警察局旗山分局
    交通隊員警彭雙水坦承肇事，並接受裁判。嗣經警方在旗山
    醫院對其作呼氣酒精濃度測試時，發現其酒精濃度達每公升
    0.65毫克，認已達無法安全駕駛之程度（公共危險部分另案
    聲請簡易判決處刑），始查悉上情。
二、案經甲○○訴請臺灣高雄地方法院檢察署檢察官聲請簡易判
    決處刑。
    理  由
壹、證據能力部分：
一、按「被告以外之人於審判外之言詞或書面陳述，除法律有規
    定者外，不得作為證據。」刑事訴訟法第159條第1項固定有
    明文。惟按「被告以外之人於審判外之陳述，雖不符前四條
    之規定，而經當事人於審判程序同意作為證據，法院審酌該
    言詞陳述或書面陳述作成時之情況，認為適當者，亦得為證
    據。當事人、代理人或辯護人於法院調查證據時，知有第
    159條第1項不得為證據之情形，而未於言詞辯論終結前聲明
    異議者，視為有前項之同意。」刑事訴訟法第159條之5亦定
    有明文。本件證人甲○○於警詢之陳述、甲○○提出之阮綜
    合診斷證明書2 紙及勞工保險殘廢診斷書1 紙及財團法人私
    立高雄醫學大學附設中和紀念醫院96 年1月24日高醫附行字
    第0960000234號、96年4 月14日高醫附行字第0960000988號
    、96年5 月9 日高醫附行字第0960001300號函文內容，雖均
    屬被告以外之人於審判外之言詞或書面陳述，惟檢察官及被
    告於本院調查證據時，均知有上情而未於言詞辯論終結前聲
    明異議，本院審酌上開筆錄、診斷證明書、診斷書及函文內
    容作成時，較無人情施壓或干擾，亦無不當取供、利誘之情
    形，認為以之作為本案之證據亦屬適當，是前開證人於警詢
    中之陳述及診斷證明書、診斷書及函文內容，依刑事訴訟法
    第159 條之5 之規定，自得為證據，合先敘明。
二、次按，被告以外之人於偵查中向檢察官所為陳述，除顯有不
    可信之情況者外，得為證據，刑事訴訟法第159 條之1 第2
    項亦定有明文。蓋因檢察官與法官同為司法官署，且檢察官
    代表國家偵查犯罪，依法有訊問被告、證人及鑑定人之權力
    ，且須對被告有利、不利之情形均應注意，況徵諸實務運作
    ，檢察官實施刑事偵查程序，亦能恪遵法定程序之要求，不
    致有違法取證情事且可信度極高，是被告以外之人前於偵查
    中已具結而為證述，除反對該項供述得具有證據能力之一方
    ，已釋明「顯有不可信之情況」之理由外，不宜以該證人未
    能於審判中接受他造之反對詰問為由，即遽指該證人於偵查
    中之陳述不具證據能力，方符前揭法條之立法意旨。是證人
    甲○○於檢察官95年4 月19日偵查時所為之陳述（參見臺灣
    高雄地方法院檢察署96年度他字第553 號卷宗第61頁至64頁
    ），檢察官、被告於本院審判期日調查證據時表明對於證人
    甲○○在偵查中之陳述沒有意見，並未曾提及檢察官在偵查
    時，對證人甲○○有任何不法取供之情形，是證人甲○○之
    陳述，客觀上並無顯不可信之情況，其於偵查中之證詞自具
    有證據能力。
三、末按，刑事訴訟法第159 條之4 規定，除前3 條之情形外，
    下列文書亦得為證據：(一)除顯有不可信之情況外，公務員職
    務上製作之紀錄文書、證明文書。(二)除顯有不可信之情況外
    ，從事業務之人於業務上或通常業務過程所須製作之紀錄文
    書、證明文書。此係因從事業務之人在業務上或通常業務過
    程製作之上開文書，因係於通常業務上不間斷而規律之記載
    ，一般均有會計等人員校對，記錄時亦無預見日後將作為證
    據之偽造動機，其虛偽之可能性較小，且如讓製作者以口頭
    方式在法庭上再重述過去之事實或數據，實際上有其困難，
    具有一定程度之不可代替性，是除非有顯不可信之情況外，
    上開業務文書應具有證據能力。又公務員職務上製作之紀錄
    文書或證明文書，係公務員依職權所為，與其責任、信譽攸
    關，若有錯誤、虛偽，公務員可能因此擔負刑事及行政責任
    ，且該等文書經常處於可能受公開檢查之狀態，其正確性及
    真實之保障極高，具有一定程度之不可代替性，是除非有顯
    不可信之情況外，上開公務文書亦應具有證據能力。查卷附
    之財團法人私立高雄醫學大學附設中和紀念醫院96年1 月24
    日高醫附行字第0960000234號函附之甲○○病歷資料影本1
    份，係從事業務之人於業務上或通常業務過程所須製作之文
    書，卷附之高雄縣政府警察局旗山分局道路交通事故現場圖
    、道路交通事故調查表(一)(二)各1 份，係公務員職務上製作之
    文書，經查均無顯不可信之情況，上開文書自均具有證據能
    力，併予敘明。
貳、實體部分：
一、上揭犯罪事實業據被告乙○○於警詢、偵查及本院審理中坦
    承不諱，核與證人甲○○於警詢、偵查中之證述情節相符。
    此外，復有高雄縣政府警察局旗山分局道路交通事故現場圖
    、道路交通事故調查表(一)(二)各1 份、車籍作業系統- 查詢認
    可資料 (NL6-297 號機車之車籍資料)1 紙 、現場照片16張
    、高雄縣政府警察局95年12月22日高縣警勤字第0950077351
    號函及檢附報案紀錄1 份、高雄縣政府消防局95年12月26日
    高縣消指字第0950010218 號 函及檢附車禍救護相關資料1
    份、甲○○提出之阮綜合診斷證明書2 紙及勞工保險殘廢診
    斷書1 紙、財團法人私立高雄醫學大學附設中和紀念醫院96
    年1 月24日高醫附行字第0960000234號函及檢附之甲○○病
    歷資料影本1 份、財團法人私立高雄醫學大學附設中和紀念
    醫院96年4 月14日高醫附行字第0960000988號函、96年5 月
    9 日高醫附行字第0960001300號函等附卷可資佐證，足見被
    告之自白應事實相符。按行車速度，依速限標誌或標線之規
    定；次按汽車在劃有分向限制線之路段，不得駛入來車之車
    道內，道路交通安全規則第93條第1 項前段、第97條第2 款
    分別定有明文。再按，汽車駕駛人有左列情形之一者，不得
    駕車：二、飲用酒類或其他類似物後其吐氣所含酒精濃度超
    過每公升0.25毫克或血液中酒精濃度超過百分之0.05以上者
    ，道路交通安全規則第114 條第2 款亦定有明文。被告駕車
    自應注意上述道路交通安全規定，而依當時情形，又無不能
    注意之情事，竟仍酒醉後駕車，且行經上開地點違反行車速
    限，並逆向駛入對向車道，以致肇事，其就本件事故之發生
    有過失甚為明確。再被告之過失駕駛行為，核與告訴人所受
    傷害及重傷害之結果間，亦具有相當因果關係，是被告因過
    失傷害人而致重傷害之犯行明確，洵堪認定。
二、按，刑法於94年1 月7 日修正，同年2 月2 日公布，並於95
    年7 月1 日施行，而新修正刑法第2 條第1 項之規定，係規
    範行為後法律變更所生新舊法律比較適用之準據法，於新法
    施行後，應適用新法第2 條第1 項之規定，為「從舊從輕」
    之比較。且比較時應就罪刑有關之共犯、未遂犯、想像競合
    犯、牽連犯、連續犯、結合犯，以及累犯加重、自首減輕暨
    其他法定加減原因 (如身分加減)與 加減例等一切情形，綜
    其全部罪刑之結果而為比較，再適用有利於行為人之法律處
    斷 (最高法院85年度台上字第757 號判決要旨、最高法院95
    年5 月23日95年第8 次刑事庭會議決議參照)。 茲比較新、
    舊法如下：
  (一)被告行為時，刑法第284 條第1 項後段所定之法定本刑，其
    中關於罰金之最低額度，依刑法第33條第5 款規定：罰金：
    一元以上。另依現行法規所定貨幣單位折算新臺幣條例第2
    條之規定，折算為新臺幣後，為三元以上。而被告行為後，
    94 年1月7 日修正，同年2 月2 日公布，並於95年7 月1 日
    施行之刑法第33條第5 款規定：罰金，新臺幣一千元以上，
    以百元計算之。比較新、舊法之結果，95年7 月1 日修正前
    之刑法第284 條第1 項之法定刑，就罰金部分，其最低度為
    新臺幣三元，而95年7 月1 日修正後之刑法第284 條第1 項
    後段之法定刑，就罰金部分，其最低度為新臺幣一千元，以
    修正前之刑法第33條第5 款之規定較有利於被告。
  (二)被告行為時之刑法第62條規定：「對於未發覺之罪自首而受
    裁判者，減輕其刑。但有特別規定者，依其規定。」，無論
    自首之動機為何，均應依法減輕其刑；而被告行為後，95年
    7 月1 日新修正施行之刑法第62條規定：「對於未發覺之罪
    自首而受裁判者，得減輕其刑。但有特別規定者，依其規定
    。」，其立法理由係授權裁判者視具體情況決定減輕其刑與
    否，以符公平之旨，換言之，縱有符合自首之要件，裁判者
    仍得視具體狀況不予減輕其刑。比較新、舊法之結果，修正
    前之規定顯然較有利於被告。
  (三)被告行為時之刑法第41條第1 項前段規定：「犯最重本刑為
    5 年以下有期徒刑以下之刑之罪，而受6 個月以下有期徒刑
    或拘役之宣告，因身體、教育、職業、家庭之關係或其他正
    當事由，執行顯有困難者，得以1 元以上3 元以下折算1 日
    ，易科罰金。」，另依現行法規所定貨幣單位折算新臺幣條
    例第2 條規定，現行法規所定金額之貨幣為圓、銀元或元者
    ，以新臺幣元之3 倍計算，及依修正前罰金罰鍰提高標準條
    例第2 條（現已刪除）規定，依刑法第41條易科罰金者，就
    其原定數額提高為100 倍折算1 日，故被告行為時之易科罰
    金折算標準，得以銀元100 元以上300 元以下折算1 日，經
    折算為新臺幣後，應以新臺幣300 元以上900 元以下折算1
    日。惟95年7 月1 日修正公布施行之刑法第41條第1 項前段
    則規定：「犯最重本刑為5 年以下有期徒刑以下之刑之罪，
    而受6 個月以下有期徒刑或拘役之宣告者，得以新臺幣1000
    元、2000元或3000元折算1 日，易科罰金。」比較修正前後
    之易科罰金折算標準，以95年7 月1 日修正公布施行前之規
    定，較有利於被告。
  (四)綜合上述，比較新、舊法之結果，仍以被告行為時之刑法規
    定較有利於行為人，自應依刑法第2 條第1 項前段規定，一
    體適用修正前之刑法第33條第5 款、41條第1 項前段、第62
    條前段之規定。
  (五)又按，「行為後法律有變更者，適用行為時之法律。但行為
    後之法律有利於行為人者，適用最有利於行為人之法律。」
    此為刑法第2 條第1 項揭示之法律變更從舊從輕原則，規範
    目的在於避免惡化行為人之法律地位，致其受行為時無法預
    見之刑罰處罰，故該條文「法律」之解釋限於「刑罰法律」
    （釋字第103 號解釋、最高法院51年台非字第76號判例參照
    ），循此意旨，則該條文之「變更」當限於「影響整體刑罰
    權規範內容利或不利」之變更（最高法院85年度台上字第
    105 號判決參照），始合其規範目的，且限於裁判時與行為
    時所應適用之同一法律（條）之法定刑已有所變更之情形，
    若非同一法律，且不影響刑罰權利或不利變更時，則僅生擇
    一適用之問題，並無從輕原則之適用（最高法院89年度台上
    字第1373號判決參照）。查被告行為時，刑法第284 條第1
    項之法定本刑，其中關於罰金部分，依罰金罰鍰提高標準條
    例第1 條前段規定，就其原定數額提高為10倍 (中華民國72
    年7 月27日司法院、行政院令發布，並自72年8 月1 日起施
    行：「依戡亂時期罰金罰鍰提高標準條例 (80年5 月6 日修
    正名稱為罰金罰鍰提高標準條例)第1條前段及第3 條規定將
    刑法定有罰金各條之罰金數額，均提高為10倍)。 及依現行
    法規所定貨幣單位折算新臺幣條例第2 條規定，以新臺幣元
    之3倍 計算，換言之，被告行為時之刑法第284 條第1 項之
    法定本刑，就罰金部分，經折算為新臺幣後，為原定罰金數
    額之30倍；而被告行為後，依95年6 月14日公布之刑法施行
    法第1 條之1 規定，中華民國94年1 月7 日刑法修正施行後
    ，刑法分則編所定罰金之貨幣單位為新臺幣 (第1 項)。94
    年1 月7 日刑法修正時，刑法分則編未修正之條文定有罰金
    者，自94年1 月7 日刑法修正施行後，就其數額提高為30倍
    。但自72年6 月26日至94年1 月7 日新增或修正之條文，就
    其所定數額提高為3 倍 (第2 項)。 查刑法第284 條第1 項
    自72 年6月26日至94年1 月7 日間並無修正，是依據前揭刑
    法施行法第1 條之1 之規定，刑法第284 條第1 項之法定本
    刑，自95年7 月1 日起，其罰金單位改為新臺幣，並就原訂
    數額提高為30倍，與刑法施行法第1 條之1 修訂前之數額並
    無不同。是刑法施行法第1 條之1 施行後，罰金刑貨幣單位
    雖有「銀元」、「新臺幣」之更異，惟適用結果之罰金額度
    則無二致，就罰金法定刑提高之「刑罰權規範內容」並無利
    或不利變更，自不生新、舊法之比較問題。本院復審酌刑法
    施行法第1 條之1 增訂之立法理由謂：「依94年1 月7 日
    修正之刑法第33條第5 款規定，罰金貨幣單位已改為新臺幣
    ，刑法分則編各罪所定罰金之貨幣單位，自應配合上開規定
    修正，爰為第1 項規定。刑法24年施行後，為解決國民所
    得經濟水準已大幅提昇問題，有關罰金與罰鍰倍數之調整及
    銀元與新臺幣之折算標準，訂有「罰金罰鍰提高標準條例」
    及「現行法規所定貨幣單位折算新臺幣條例」，除罰金以一
    銀元折算三元新臺幣外，並將72年6 月26日以前修正之刑法
    部分條文罰金數額提高為10倍；其後修正者則不再提高倍數
    ，亦即刑法分則各罪罰金數額視前開情形分別提高為30倍或
    3 倍。考量新修正之刑法施行後，不再適用「現行法規所定
    貨幣單位折算新臺幣條例」，為使罰金數額趨於一致，避免
    衍生新舊法比較適用問題，以緩和實務適用法律之衝擊，於
    不變動罰金數額之前提下，爰為第2 項規定。」等語，顯見
    立法者有意以刑法施行法第1 條之1 之規定取代「罰金罰鍰
    提高標準條例」及「現行法規所定貨幣單位折算新臺幣條例
    」之規定。是以，刑法施行法第1 條之1 公布施行之後，自
    應適用刑法施行法第1 條之1 規定，附此敘明。
二、核被告所為，係犯刑法第284 條第1 項後段之過失傷害致重
    傷害罪，又被告以一過失駕車行為，致告訴人受有前揭傷害
    及重傷害，為單純一罪，僅論以過失傷害致重傷害罪。被告
    因無照駕駛、酒醉騎乘機車，因而肇事致人受有重傷害，應
    負過失傷害致重傷害之刑事責任，爰依道路交通管理處罰條
    例第86條第1 項規定，加重其刑。另被告於肇事後，經高雄
    縣政府消防局之救護車載往高雄縣旗山醫院急救，於有偵查
    犯罪權限之機關發覺其上開過失致重傷害犯罪之前，主動向
    前往醫院詢問案情之高雄縣政府警察局旗山分局交通隊員警
    彭雙水坦承肇事，並接受裁判，業據證人彭雙水於本院96年
    1 月30日審理時證述明確 (見當日審判筆錄)， 是被告所為
    符合自首之要件，應依修正前刑法第62條前段規定，減輕其
    刑，並依法先加後減之。又檢察官起訴事實雖僅記載被告過
    失駕車行為致告訴人甲○○受有前揭傷害之事實，惟被告之
    過失駕車行為，造成告訴人受有前揭重傷害之事實，兩者之
    基本社會事實相同，且經蒞庭檢察官當庭更正起訴法條為刑
    法第284 條第1 項後段之過失傷害致重傷害罪，本院自可擴
    張起訴事實而一併審判，毋庸變更起訴法條，附此敘明。原
    審以被告罪證明確，另依道路交通管理處罰條例第86條第1
    項規定加重其刑至二分之一，固非無見。惟查，告訴人因本
    件車禍受有蜘蛛膜下出血併動脈瘤破裂之傷害，上開傷害導
    致其多重智能障礙，且達難治之程度，此有甲○○提出之勞
    工保險殘廢診斷書1 紙及財團法人私立高雄醫學大學附設中
    和紀念醫院96年1 月24日高醫附行字第09600002 34 號函及
    檢附之甲○○病歷資料影本1 份、財團法人私立高雄醫學大
    學附設中和紀念醫院96年4 月14日高醫附行字第0960000988
    號函、96年5 月9 日高醫附行字第0960001300號函等附卷可
    資佐證，是被告之過失傷害行為，已致告訴人受有重傷害，
    原判決僅論以過失傷害罪，尚有未洽。又原審漏未認定被告
    自首之事實而未依法減輕其刑，亦有未洽。檢察官上訴意旨
    認原判決未考量告訴人受有多重智能障礙之事實，量刑過輕
    ，為有理由，且原判決亦漏未認定被告自首之事實，業如前
    述，自應由本院予以撤銷改判。爰審酌被告明知其無重型機
    車之駕駛執照，及酒後駕車之高度危險性，竟漠視自身安危
    ，更罔顧公眾之安全，於飲酒後呼氣所含酒精濃度已達每公
    升0.65毫克，達不能安全駕駛動力交通工具之狀態時，仍執
    意駕車上路，對於他人之生命財產安全危害非輕；復有超速
    、駛入來車車道及未注意車前狀況等重大過失行為，致發生
    本件車禍，使告訴人甲○○受有蜘蛛膜下出血併動脈瘤破裂
    並導致多重智能障礙之難治之傷害、及創傷性海綿體頸動脈
    廔管、頭部外傷併臉部挫傷、右手撕裂傷之傷害。被告之過
    失情節嚴重，告訴人所受傷勢非輕，且被告迄未與告訴人達
    成和解，賠償告訴人所受之損害，有本院調解委員記載調解
    情形之刑事報到單2 紙在卷可考。惟念被告於本案發生前並
    無經法院論罪科刑之前科紀錄，有臺灣高等法院被告前案紀
    錄表在卷可按，其素行良好，犯罪後復向警員自首犯行，減
    少司法機關調查犯罪之耗費，其犯罪後態度良好等一切情狀
    ，量處如主文所示之刑。又按，中華民國96年罪犯減刑條例
    業經總統於96年7 月4 日以華總一字第09600083761 號公布
    ，並於同年7 月16日生效施行，被告上開犯罪行為在96年4
    月24日之前，符合該條例之減刑條件，爰依該條例第2 條第
    1 項第3 款、第7 條、第9 條規定，予以減刑如主文所示，
    並諭知易科罰金之折算標準。
據上論斷，應依刑事訴訟法第455 條之1 第1 項、第3 項、第36
9 條第1 項前段、第364 條、第299 條第1 項前段，刑法第2條
第1 項前段、第284 條第1 項後段，道路交通管理處罰條例第86
條第1 項、修正前刑法第62條前段、第41條第1 項前段，罰金罰
鍰提高標準條例第2 條 (現已刪除)， 現行法規所定貨幣單位折
算新臺幣條例第2 條，中華民國96年罪犯減刑條例第2 條第1項
第3 款、第4 條、第7 條、第9 條，刑法施行法第1 條之1 ，判
決如主文。
本案經檢察官丙○○到庭執行職務。
中　　華　　民　　國　　96　　年　　9 　　月　　4 　　日
                      刑事第九庭  審判長法  官 陳建和
                                        法  官 謝梨敏
                                        法  官 王奕勛
以上正本證明與原本無異。
不得上訴。
中　　華　　民　　國　　96　　年　　9 　　月　　4 　　日
 　　　　　　　　　　　　　 　　　　　　書記官  林姵妤
附錄所犯法條：
中華民國刑法第284條第1項：
因過失傷害人者，處六月以下有期徒刑、拘役或五百元以下罰金
，致重傷者，處一年以下有期徒刑、拘役或五百元以下罰金。
